【裁判字號】    98,重訴,337
【裁判日期】    990721
【裁判案由】    確認買賣關係不存在
【裁判全文】
臺灣板橋地方法院民事判決             98年度重訴字第337號
原      告    丁○○
              戊○○
              己○○
共      同
訴訟代理人    李漢中律師
複  代理人    邢越律師
被      告    乙○○
兼訴訟代理人  丙○○
共      同
訴訟代理人    范祥智律師
上列當事人間請求確認買賣關係不存在事件，經本院於民國99年
7月7日言詞辯論終結，判決如下：
    主      文
原告之訴駁回。
訴訟費用由原告連帶負擔。
    事實及理由
一、程序方面：
    原告起訴時原係聲明確認被告丙○○、甲○○及乙○○與訴
    外人盧光炤於民國60年6 月間所訂坐落於臺北縣新莊市○○
    段284之2地號土地（下稱284之2地號土地）及門牌號碼臺北
    縣新莊市○○路779、781、781之1、781之3號之建物（下分
    別稱779、781、781之1、781之3號建物，合稱系爭建物）買
    賣關係不存在。嗣於98年11月5 日提出民事訴之更正聲明狀
    ，將上開聲明變更為確認被告丙○○與訴外人盧光炤於61年
    7 月15日所訂坐落於（重測前）臺北縣新莊鎮○○○段石龜
    小段115地號土地（下稱重測前115地號土地，即臺北縣新莊
    市○○段306地號土地〈下稱306地號土地〉）、118 地號土
    地（下稱重測前118地號土地，即臺北縣新莊市○○段284地
    號土地〈下稱284地號土地〉；306、284地號2筆土地下合稱
    系爭土地）及系爭建物買賣關係不存在，另撤回對被告甲○
    ○之起訴（本院卷第124 頁），核與民事訴訟法第255條第1
    項第2、7款之規定無違，自應准許。
二、原告方面：原告均為284 地號土地之所有人，分別出租於訴
    外人李進益等人從事耕作，惟因284 地號土地上遭他人興建
    門牌號碼臺北縣新莊市○○路785巷5號建物違法占用，侵害
    原告之所有權，前經原告對訴外人李進益等人依法提起排除
    侵害訴訟事件，經本院93年度訴字第1229號民事事件（下稱
    相關民案一審）受理，於相關民案一審進行中追加甲○○及
    本件被告丙○○為被告。而訴外人李過房（已死亡）為被告
    丙○○之父，而被告丙○○為甲○○及被告乙○○之父，本
    件被告丙○○曾於相關民案一審94年5月3日勘驗期日中陳稱
    781之1號建物基地是30幾年前向盧光炤以每坪單價約1 千元
    購買，當時是購買系爭建物4戶，其中779、781 號建物坐落
    土地是建地可以移轉登記，而781之1及781之3號建物因係田
    地，不能辦理分割移轉，故未取得所有權登記，現781之1號
    建物出租他人使用等情；另甲○○於相關民案一審93年12月
    24日期日亦陳稱系爭建物不是其所興建，是其祖父李過房所
    留，是否繼承而來、坐落土地何人所有其均不知道，其係所
    有人及使用人等語，並於相關民案一審上訴之臺灣高等法院
    95年度重上字第20號事件（下稱相關民案二審）96年3 月15
    日所提民事準備三狀又謂781 、781之1及781之3號建物，至
    遲於35年間即由李過房興建完成，時至62年，因地主即原告
    之被繼承人林宗賢主張李過房無權占用其土地，故李過房即
    向林宗賢購買系爭建物所在之土地，惟781之1、781之3號建
    物坐落之284之2地號土地，因受法令限制而無法辦理分割移
    轉登記，故雙方協議由李過房承租該土地，而781 號建物所
    在之重測前115 地號土地則由李過房向林宗賢購買，並於62
    年2 月17日移轉登記乙○○名下等情。茲甲○○與被告與訴
    外人盧光炤於60年7 月15日並無就系爭土地及建物訂立系爭
    買賣契約，且甲○○與被告丙○○所稱盧光炤係林宗賢之管
    家一節與事實不符，盧光炤充其量僅係代原告收取租金而已
    ，絕非系爭土地及建物之所有權人，既係如此，又何來權利
    出賣系爭土地及建物。況林宗賢並無授權盧光炤出賣系爭土
    地及建物之情事，而原告亦不知情，何來授權盧光炤出賣系
    爭土地及建物之有，是系爭買賣契約即非真實。並聲明：確
    認被告丙○○與盧光炤於61年7 月15日系爭土地及建物之系
    爭買賣契約關係不存在。
三、被告則以：系爭建物至遲於35年間即由訴外人即被告丙○○
    之父李過房興建完成，779、781號建物坐落於重測前115 地
    號土地（重測前並曾分割為臺北縣新莊鎮○○○段石龜小段
    115之7、115之8地號土地〈下稱重測前115之7、115之8地號
    土地〉；重測前115、115之7、115之8地號土地現為306地號
    土地），781之1、781之3號建物係坐落於重測前118 地號土
    地（現為284之2地號土地），系爭土地及鄰近土地均為原告
    之被繼承人林宗賢所有，而占有林宗賢鄰近土地搭蓋建物使
    用者則多達十多人。嗣於61年間，因李過房占有系爭土地搭
    蓋建物一事為林宗賢得知，主張李過房無權占有系爭土地，
    李過房及被告丙○○為解決紛爭，表示願向林宗賢購買系爭
    建物坐落之土地，並向當時負責為林宗賢管理租佃事宜之管
    家盧光炤接洽，林宗賢則出具委任狀委任張望洋處理系爭土
    地及鄰近土地之買賣或出租等事宜，由盧光炤引薦被告丙○
    ○與林宗賢之代理人張望洋簽訂系爭買賣契約，由被告丙○
    ○買受系爭建物坐落之系爭土地，並依約付訖買賣價金。此
    外，盧光炤及張望洋亦陸續亦陸續與其他占有林宗賢土地者
    達成買賣、租賃等協議，將鄰近土地之紛爭一次處理完畢。
    惟因779、781號建物坐落之306地號土地為建地，781之1、7
    81之3 號建物坐落之284之2地號土地有部分為農地，故僅有
    306 地號土地得以辦理所有權移轉登記，284之2地號土地則
    受法令限制無法辦理農地分割移轉登記，因此雙方協議由李
    過房承租284之2地號土地，306 號土地則由被告丙○○向林
    宗賢購買，並於62年2 月17日以買賣為原因移轉登記於被告
    乙○○名下，自此雙方相安無事長達三、四十年，均無任何
    訟爭關係，林宗賢亦未曾對被告之占有使用提出質疑。詎林
    宗賢死亡後，由原告繼承林宗賢對284之2地號土地及其鄰近
    土地之所有權，原告竟對其等被繼承人林宗賢所為全盤否認
    ，執意對284之2地號土地及其鄰近土地之占有人提出相關民
    案，其中原告主張本件被告占用之系爭土地部分，經相關民
    案一審判決駁回原告之訴，而相關二審亦以：「系爭第781
    之1 號建物，除附屬建物座落於系爭第284之2地號土地外，
    尚有坐落於306 地號土地．．．查起造人在他人之土地上建
    造房屋時，應檢附土地使用契約書、地上權設定證明文件、
    或土地使用權同意書等土地權利證明文件．．．李過房建造
    系爭第781之1號房屋時，應附有林宗賢之同意，或基於使用
    借貸、或基於租賃關係，而出具土地使用證明文件，始獲准
    建造．．．李過房於62年間向林宗賢承購重測前為海山頭段
    石龜小段115號（即系爭306號土地）時，即已知李過房建造
    房屋，有踰越疆界情事，而未即時提出異議，歷經30餘年，
    上訴人等三人始訴請拆屋，非法所許」為由判決駁回本件原
    告對本件被告之上訴，均未經本件兩造提起上訴而告確定。
    再者，系爭買賣契約之當事人為被告丙○○與原告之被繼承
    人林宗賢，被告乙○○並非系爭買賣契約之當事人，縱306
    地號土地以買賣為原因移轉登記予當時甫出生之乙○○所有
    ，因被告乙○○並非系爭買賣契約之當事人，原告以乙○○
    為被告提起確認買賣關係不存在之訴顯有未當。再者，系爭
    買賣契約之當事人為被告丙○○與林宗賢，306 地號土地移
    轉登記予被告乙○○，亦為契約雙方當事人間利益第三人契
    約之約定，是以，縱原告主張系爭買賣契約有無效或得撤銷
    等情事，然林宗賢將306 地號土地移轉予被告乙○○之物權
    行為仍屬有效，不因之無效或負擔回復移轉登記之義務，原
    告無法以本件確認訴訟排除對306 地號土地之侵害或不安之
    危險；且781之1號建物雖因坐落於306 地號土地時，踰越疆
    界占用至284之2地號土地，然依相關民案二審判決見解，認
    定被告占有使用284之2地號土地之越界建築部份，係因原所
    有權人林宗賢未即時提出異議，而依民法第796 條規定，已
    不得請求被告拆除之。是被告乙○○對306 地號土地之所有
    權既無因本件訴訟動搖之可能，則其因越界建築占用至284
    之2 地號土地之權源，亦無因本件確認訴訟而除去之可能性
    ，更顯見原告提起本件確認訴訟，實無確認利益可言，應予
    駁回等語為辯。是被告聲明：原告之訴駁回。
四、按確認之訴非原告有即受確認判決之法律上利益者，不得提
    起，民事訴訟法第247條第1項前段定有明文。而所謂即受確
    認判決之法律上利益，係指法律關係之存否不明確，原告主
    觀上認其在法律上之地位有不安之狀態存在，且此種不安之
    狀態，能以確認判決將之除去者而言，若縱經法院判決確認
    ，亦不能除去其不安之狀態者，即難認有受確認判決之法律
    上利益，亦經最高法院著有52年臺上字第1240號判例可資參
    照。本件原告所爭執被告丙○○與盧光炤間就系爭土地及建
    物之系爭買賣契約關係是否存在，為構成法律關係之重要內
    容，如不訴請確認，則原告就系爭土地及建物之所有權是否
    完備，無法明確，難謂原告在私法上之地位無受侵害之危險
    。揆諸首開說明，原告提起本件確認買賣關係不存在之訴以
    排除此項危險，自有受確認判決之法律上利益，核與民事訴
    訟法第247條第1項前段之規定並無不合，先此指明。
五、原告主張之上開情事，業據其提出相關民案一審94年5月3日
    勘驗筆錄、93年12月24日筆錄、甲○○於96年3 月15日在相
    關民案二審所提答辯（三）狀、系爭買賣契約、委任狀、臺
    灣高等法院97年度重上更（一）字第35號（下稱相關民案二
    審更一審）判決等件為證，惟為被告所否認，並以前揭情詞
    置辯。是系爭建物究係何人所興建，是否為系爭買賣契約之
    客體；與被告丙○○簽訂系爭買賣契約者是否為盧光炤，厥
    為本件重要之爭執，合先敘明。
六、原告主張系爭買賣契約為被告丙○○與盧光炤所簽訂，惟為
    被告所否認，而原告之上開主張，無非係以本件被告丙○○
    於相關民案一審94年5月3日勘驗筆錄之陳述為據，並以盧光
    炤僅係代林宗賢收取租金而已，絕非系爭土地及建物之所有
    人，何來權利出賣系爭土地及建物；況林宗賢並無授權盧光
    炤出賣系爭土地及建物之情事，而原告亦不知情，從而系爭
    買賣契約即非真實等為由。然查，原告從未提出任何有關系
    爭買賣契約之書面文件；反觀被告則於98年10月21日提出系
    爭買賣契約（本院卷第118至122頁），經核系爭買賣契約，
    買方為被告丙○○，賣方註明為原告之被繼承人林宗賢，由
    附有林宗賢出具委任狀（下稱系爭委任狀）之代理人張望洋
    代為簽訂，而依民法第103 條之規定，代理人張望洋簽約之
    效力直接對本人林宗賢生效；雖原告以「被告丙○○一再辯
    以本件買賣係由原告之管家盧光炤所代為出售．．．與本件
    被告所提委任狀及不動產買賣契約書所載．．．張望洋代為
    辦理有間」等情，主張被告前後所言不一，然被告丙○○與
    林宗賢簽訂系爭買賣契約當時，被告丙○○確係先向當時負
    責為林宗賢管理租佃事宜之管家盧光炤接洽，再由盧光炤引
    薦被告丙○○與林宗賢之代理人張望洋簽訂，是原告徒執相
    關民案一審之勘驗筆錄內容質疑被告之說詞，顯對事實容有
    誤解，易言之，系爭買賣契約主體實為買方被丙○○與賣方
    林宗賢，且原告從未舉證證明系爭買賣契約係存在於被告丙
    ○○與盧光炤之間，是其請求確認「被告丙○○與訴外人盧
    光炤簽訂系爭買賣契約」不存在，自乏依據。
七、本件原告請求確認被告丙○○與訴外人盧光炤簽訂系爭買賣
    契約不存在並無理由，除如前所述外，另可就下列事項加以
    析述：
（一）本件原告請求確認系爭買賣契約不存在，而依其主張，系
      爭買賣契約之標的係包括系爭土地及建物，則系爭建物究
      係何人所興建或取得所有權，即應為本件重要之爭執。惟
      查，原告從未舉證證明系爭建物係由其等被繼承人林宗賢
      所興建，亦未證明林宗賢曾取得系爭建物之所有權或得以
      出售之權能，且核被告所提之系爭買賣契約，標的僅有重
      測前115地號土地全部及重測前118地號土地中約47坪土地
      ，並未見有何建物之記載；反觀被告抗辯系爭建物均由被
      告丙○○之父李過房至遲於35年間即興建完成，其中779
      、781 號建物分別由訴外人李廖素能、被告丙○○於83年
      間向臺北縣新莊地政事務所（下稱新莊地政）申辦建物第
      一次所有權登記獲准，分別編列為坐落於臺北縣新莊市○
      ○段599、598建號建物，業據本院向新莊地政調取相關登
      記資料核對無訛（本院卷第78至83、90至105 頁，其中相
      關登記謄本如本院卷第80、83頁），另781之1、781之3號
      建物則係未辦理建物第一次所有權登記之建物，則在系爭
      買賣契約並未將任何建物註記為標的，且如被告所辯系爭
      建物係李過房所興建者，則被告丙○○依繼承之法律關係
      即能取得所有權，何需向林宗賢購買？是原告既未能舉證
      證明系爭建物為系爭買賣契約之標的，則其就系爭建物請
      求系爭買賣契約不存在等情，亦乏依據。
（二）原告雖質疑系爭買賣契約所附林宗賢出具委任訴外人張望
      洋之系爭委任狀係偽造等情，惟亦為被告所否認。經查，
      原告此部分之主張，無非以「委任狀簽訂日期與系爭買賣
      契約書簽訂日期相距近一年」及「系爭委任狀於訴外人陳
      國治於相關民案二審更一審判決認定難信為真正」等情為
      由。然以系爭土地原所有權人林宗賢授權張望洋處理系爭
      土地事宜後，兩造經過長時間協商買賣細節後，始於議訂
      買賣條件後簽訂系爭買賣契約，與社會上一般不動產買賣
      之常態並無相違，難以此節遽認系爭買賣契約及委任書係
      虛罔。尤有甚者，系爭買賣契約簽訂後之62年2 月17日，
      林宗賢已依系爭買賣契約將其中306 地號土地（即重測前
      115地號土地；重測前分割後為115、115之7、115之8地號
      土地）以買賣為由移轉登記予被告乙○○完竣，亦據本院
      向新莊地政調取306 地號土地登記謄本核對無訛（本院卷
      第71至77頁），以辦理土地移轉登記除須填寫移轉登記申
      請書外，尚須具備登記原因證明文件（如買賣契約）、所
      有權狀正本、申請人身分證明、印鑑證明及繳稅等各種資
      料，上開諸多文件實不易為外人取得，若非原所有權人林
      宗賢應允並授權辦理過戶，被告丙○○焉有無端取得上開
      諸多重要文件，並進而將306 地號土地移轉登記予其子被
      告乙○○之可能，足見系爭買賣契約確實存在，並係經林
      宗賢之授權為之後依約履行。至於相關民案二審更一審與
      本件並非同一案件，不足援引為本件判斷基礎，是原告此
      部分之主張，亦不足為其有利之證明。
八、綜上所述，原告已無法舉證證明系爭買賣契約係被告丙○○
    與盧光炤所簽訂，亦無法舉證證明系爭買賣契約之標的包括
    系爭建物在內，更有進者，原告之被繼承人已於62年2 月17
    日依系爭買賣契約之約定，將其中306 地號土地以買賣為由
    移轉登記予被告乙○○完竣，是原告之主張自無可採，被告
    之抗辯則與證據及事實並無相悖，堪可採信。從而，原告提
    起本件訴訟，請求確認被告丙○○與訴外人盧光炤於61年7
    月15日就系爭土地及建物之系爭買賣契約關係不存在，為無
    理由，應予駁回。
九、本件事證已臻明確，兩造其餘攻擊防禦方法及舉證，經本院
    詳加審酌後，或與本件之爭執無涉，或對本件判決結果不生
    影響，爰不一一論述，併此敘明。
十、訴訟費用負擔之依據：民事訴訟法第85條第2項。
中    華    民    國    99    年    7     月    21    日
                  民事第二庭法  官  鍾啟煌
以上正本係照原本作成。
如對本判決上訴，須於判決送達後20日內，向本院提出上訴狀，
上訴臺灣高等法院（應按他造人數提出繕本），如委任律師提起
上訴者，應一併繳納上訴審裁判費。
中    華    民    國    99    年    7     月    21    日
                            書記官  張國仁

司法院資訊處製作；財團法人民間司法改革基金會備份。
